ACORDAO-COMPLETO-2339110

ACÓRDÃO 4119/2019 ATA 18/2019 - PRIMEIRA CÂMARA

VISTOS, relatados e discutidos estes autos que cuidam de pedido de reexame interposto por Luiz Claudio da Costa Magalhães contra o Acórdão 1303/2014-TCU-Primeira Câmara, por intermédio do qual este Tribunal considerou ilegal seu ato de pensão civil,
	ACORDAM os Ministros do Tribunal de Contas da União, reunidos em sessão da Primeira Câmara, com fundamento no artigo 48 da Lei 8.443/1992, c/c os artigos 285 e 286 do RI/TCU, diante das razões expostas pelo Relator, em:
	9.1. conhecer e dar provimento parcial ao presente pedido de reexame, de modo a reformar o Acórdão 1303/2014-TCU-Primeira Câmara, tornando-o insubsistente em relação a Luiz Claudio da Costa Magalhães, e restituir os autos ao relator a quo, Ministro Walton Alencar Rodrigues, para que, a seu critério, sejam adotadas as providências necessárias à nova apreciação de mérito da pensão civil ora reexaminada, à luz do entendimento firmado no Acórdão 2376/2015-TCU-Plenário;
	9.2. dar ciência deste acórdão ao Núcleo Estadual do Ministério da Saúde no Estado do Ceará e à recorrente.

Pedido de reexame interposto por Luiz Claudio da Costa Magalhães contra decisão que considerou ilegal seu ato de pensão civil.

Primeira Câmara

Núcleo Estadual do Ministério da Saúde no Estado do Ceará.

3. Recorrente: Luiz Claudio da Costa Magalhães (XXX.120.623-XX).

13.1. Ministros presentes: Benjamin Zymler (na Presidência), Bruno Dantas (Relator) e Vital do Rêgo.
13.2. Ministro-Substituto convocado: Marcos Bemquerer Costa.
13.3. Ministro-Substituto presente: Weder de Oliveira.

ACORDAO-COMPLETO-2357570

Acórdão de Relação 6303/2019 - Primeira Câmara

Acórdão de Relação

BRUNO DANTAS

Ministro Benjamin Zymler.

Cuidam os autos de pedido de reexame interposto por Luiz Claudio da Costa Magalhães contra o Acórdão 1303/2014-TCU-Primeira Câmara.
2.	A parte dispositiva da deliberação recorrida apresentou o seguinte teor:
"9.1. considerar ilegais os atos de pensão civil instituídos em favor de Luiz Claudio da Costa Magalhães (XXX.120.623-XX) e William Bezerra Soares (XXX.442.133-XX) , ambos na condição de pessoa designada até 21 anos, negando-lhes o correspondente registro; 
9.2. dispensar o ressarcimento das quantias indevidamente recebidas de boa- fé, nos termos da Súmula TCU nº 106; 
9.3. determinar à unidade jurisdicionada que adote medidas para: 
9.3.1. dar ciência, no prazo de 15 (quinze) dias, do inteiro teor desta deliberação aos interessados, alertando-os de que o efeito suspensivo proveniente da interposição de eventuais recursos não os exime da devolução dos valores percebidos indevidamente após a respectiva notificação, caso esses não sejam providos; 
9.3.2. fazer cessar, no prazo de 15 (quinze) dias, o pagamento decorrente dos atos considerados ilegais, sob pena de responsabilidade solidária da autoridade administrativa omissa; 
9.3.3. encaminhar ao Tribunal, no prazo de 30 (trinta) dias contados da ciência da decisão, documento apto a comprovar que os interessados tiveram conhecimento deste acórdão; 
9.4. determinar à Sefip que adote medidas para monitorar o cumprimento do item 9.3 da presente deliberação, representando ao Tribunal em caso de não atendimento."
3.	Admitido o processamento dos recursos, porquanto preenchidos os requisitos previstos no art. 48 da Lei 8.443/1992, conferi efeito suspensivo aos itens 9.1 e 9.3.2 da deliberação recorrida, em relação ao recorrente (peça 49) .
4.	Instruído o presente feito, faço reproduzir, com os ajustes que julgo pertinentes, o exame técnico e o encaminhamento oferecidos pela Secretaria de Recursos deste Tribunal (peça 52) , que contou com a anuência do corpo diretivo daquela unidade (peças 53 e 54) :
"HISTÓRICO
Trata-se de pensão civil instituída em favor de Luiz Claudio da Costa Magalhães, pessoa designada até 21 anos, em virtude de a jurisprudência deste Tribunal, à época, ser pacífica no sentido de que o art. 5º, da Lei 9.717/98 derrogou, do regime próprio de previdência social dos servidores públicos da União, as categorias de pensão civil estatutária previstas na alínea 'e' do inciso I do art. 217 e nas alíneas 'a', 'b', 'c' e 'd', do art. 217, inciso II, todas da Lei 8.112/90. 
Observa-se que o Excelentíssimo Senhor Ministro Relator a quo não examinou a questão da dependência econômica do beneficiário em relação ao instituidor.
EXAME DE ADMISSIBILIDADE
Reitera-se o exame de admissibilidade contido na peça 47, ratificado pelo Relator (despacho de peça 49) . 
EXAME DE MÉRITO
Delimitação
Constitui objeto do presente recurso definir se a pensão civil em apreço pode ser julgada legal à luz do Acórdão 2377/2015-TCU-Plenário.
Da concessão de pensão à menor sob guarda 
O recorrente requer o reexame relativo ao ato de pensão, tendo em vista o teor do Acórdão 2377/2015-TCU-Plenário.
Análise:
6.2. Em que pese a remansosa jurisprudência desta Corte de Contas após o Acórdão 2515/2011-TCU-Plenário, recentes julgados do Supremo Tribunal Federal (cf., v.g., MS 32.213, AgR-MS 32.102, MS 32.085 MC/DF, MS-AgR 32.029 MC/DF, MS 31.819 MC / DF, MS 31.807- MC/DF, MS 31.770, MS 31.703, MS-AgR 31.679/DF, MS 31547/DF, MS-AgR 31.567/DF, MS 25.823/DF - julgados de mérito; e MS 31.911-MC/DF, MS 31.969 MC/DF - Relator Ministro Ricardo Lewandowski; MS 32.038 MC-Agr/DF - Relatora Ministra Carmem Lúcia; e MS 31949 MC / DF - Relatora Ministra Rosa Weber, concessão de liminares) , vão exatamente contra a referida exegese firmada neste Tribunal. 
Nos termos assentados pelo STF, o art. 5º da Lei 9.717/98 não derrogou do regime próprio de previdência social dos servidores públicos da União as categorias de pensão civil estatutária previstas na alínea 'e' do inciso I do art. 217 e nas alíneas 'a', 'b', 'c' e 'd', do art. 217, inciso II, todas da Lei 8.112/1990. 
No julgamento do MS 31.819 MC/DF no Supremo Tribunal Federal, versando sobre menor sob guarda, o Ministro Celso de Mello faz alusão ao MS 25.823/DF, definitivamente julgado pelo STF, e reafirma a plena vigência do art. 217, II, 'b', da Lei 8.112/90, verbis: 
Com efeito, o exame das razões expostas na inicial desta impetração parece revelar que o ato ora impugnado estaria em desacordo com a orientação jurisprudencial que o Plenário desta Suprema Corte firmou no julgamento de matéria idêntica à versada nos presentes autos: 
'MANDADO DE SEGURANÇA. ATO DO PRESIDENTE DO SUPREMO TRIBUNAL FEDERAL, QUE EXTINGUIU PAGAMENTO DE PENSÃO A NETA DE EX-SERVIDORA. 
1. O menor que, na data do óbito do servidor, esteja sob a guarda deste último, tem direito à pensão temporária até completar 21 (vinte e um) anos de idade (alínea 'b' do inciso II do art. 217 da Lei nº 8.112/90) . Irrelevante o fato de a guarda ser provisória ou definitiva.' (MS 25.823/DF, Rel. p/ o acórdão Min. AYRES BRITTO - grifei) 
Vale enfatizar, no ponto, que tal orientação tem sido reiterada, em sucessivas decisões, por Juízes desta Suprema Corte (MS 28.530-MC/DF, Rel. Min. GILMAR MENDES - MS 31.547- MC/DF, Rel. Min. CELSO DE MELLO - MS 31.679-MC/DF, Rel. Min. CELSO DE MELLO - MS 31.725-MC/DF, Rel. Min. DIAS TOFFOLI - MS 31.807-MC/DF, Rel. Min. LUIZ FUX - MS 31.911-MC/DF, Rel. Min. RICARDO LEWANDOWSKI, v.g.) . 
Ademais, é de se consignar o entendimento que restou plasmado no MS 32867-STF, cuja Relatora, Ministra Rosa Weber, assim ponderou, verbis: 
MANDADO DE SEGURANÇA. CORTE DE CONTAS DA UNIÃO. ATO DE CONCESSÃO DE PENSÃO. MENOR SOB GUARDA. RECUSA DE REGISTRO. 
1. A jurisprudência desta Suprema Corte consolidou-se no sentido de que o art. 5º da Lei 9.717/98 não teve o condão de derrogar categorias de beneficiários de pensão por morte do regime próprio de previdência dos servidores públicos federais, de molde a delimitá-las ao mesmo rol previsto para o regime geral. Precedentes. 
2. Assentada a subsistência do menor sob guarda, como categoria prevista no art. 217, II, 'b', da Lei 8.112/90, na redação vigente à data do óbito do instituidor, antes, portanto, da Medida Provisória nº 664/2014, convertida na Lei nº 13.135/2015, no rol de beneficiários de pensão por morte do regime próprio dos servidores civis da União, impõe-se a concessão da ordem mandamental. 
Extrai-se da fundamentação dos mencionados precedentes que a revogação da alínea 'b' do inciso II do art. 217 da Lei 8.112/1990 somente ocorreu após a edição da Medida Provisória 664, de 30/12/2014, convertida na Lei 13.135/2015. 
Nesse sentido, traz-se à colação recente deliberação do Plenário do TCU (Acórdão 2377/2015-TCU-Plenário) : 
9.2. firmar entendimento de que, consoante jurisprudência do Supremo Tribunal Federal e do Superior Tribunal de Justiça, o artigo 217 da Lei 8.112/1990, incluídas as alíneas 'a', 'b', 'c' e 'd' do seu inciso II, permaneceu vigente até a edição da Medida Provisória 664, de 30/12/2014, inexistindo, até então, derrogação do citado dispositivo legal em decorrência do disposto no art. 5º da Lei 9.717/1998. 
No caso em apreço, o instituidor faleceu em 31/7/1999 (peça 2) , antes, portanto, da edição da Medida Provisória 664/2014. 
Assim, mutatis mutandis, traz-se à colação a ementa do julgado pelo Pretório Excelso, por ocasião da apreciação do RE 458.804 AgR/RJ - Rio de Janeiro:
EMENTA: CONSTITUCIONAL: ART. 53 DO ADCT. PENSÃO DE EX-COMBATENTE. SEGUNDO-SARGENTO. REGÊNCIA PELA LEGISLAÇÃO EM VIGOR NA DATA DO ÓBITO DO INSTITUIDOR. I. - A pensão deixada por ex-combatente é regida pelas normas vigentes na data do óbito de seu instituidor. II. - Precedentes: MS 21.610/RS e 21.707/DF. III. - Agravo não provido. 
É nesse mesmo sentido a Súmula 284 do TCU: 
A concessão de pensão deve observar a legislação em vigor à data do óbito do instituidor, ocasião em que os requisitos legais nela previstos deverão estar preenchidos pelos beneficiários. 
É dizer: a pensão em apreço é regida pela norma vigente em31/7/1999. Por conseguinte, com base na diretriz jurisprudencial que tem orientado sucessivos pronunciamentos do Supremo Tribunal Federal, bem como o decidido nos Acórdão 2377/2015-TCU-Plenário, 2.376/2015-TCU-Plenário e 2.380/2015-TCU-Plenário, é de se propor a reforma do acórdão recorrido, ante o não reconhecimento da revogação do benefício previdenciário previsto no art. 217, II, 'b', pela Lei 9.717/1998, o que somente ocorreu com a edição da Medida Provisória 664, de 30/12/2014, convertida na Lei 13.135/2015. 
CONSIDERAÇÕES ADICIONAIS 
Observa-se que, no acórdão a quo, não se enfrentou a questão da dependência econômica do beneficiário em relação à instituidora. Assim, com a devida vênia, entende-se que, em instância recursal, não se pode enfrentar a referida questão, sob pena de ser alegado, no futuro, infringência ao princípio do contraditório. Isto porque, em caso de negativa de provimento do presente recurso, por falta de prova de dependência econômica, o recorrente, pelo princípio recursal da singularidade, não teria direito de ver processado novo pedido de reexame em que pudesse exercitar o contraditório sobre a aludida matéria. 
Noutro falar: entende-se que este processo não se encontra maduro para julgamento de mérito, eis que não há prova robusta de dependência econômica. Sobre o tema, não se pode relegar ao oblívio o disposto no art. 1.013 do Novo Código de Processo Civil: 
Art. 1.013. A apelação devolverá ao tribunal o conhecimento da matéria impugnada. 
§1º Serão, porém, objeto de apreciação e julgamento pelo tribunal todas as questões suscitadas e discutidas no processo, ainda que não tenham sido solucionadas, desde que relativas ao capítulo impugnado. 
§2º Quando o pedido ou a defesa tiver mais de um fundamento e o juiz acolher apenas um deles, a apelação devolverá ao tribunal o conhecimento dos demais. 
§3º Se o processo estiver em condições de imediato julgamento , o tribunal deve decidir desde logo o mérito quando: 
I - reformar sentença fundada no art. 485; 
II - decretar a nulidade da sentença por não ser ela congruente com os limites do pedido ou da causa de pedir; 
III - constatar a omissão no exame de um dos pedidos, hipótese em que poderá julgá-lo; 
IV - decretar a nulidade de sentença por falta de fundamentação. 
§4º Quando reformar sentença que reconheça a decadência ou a prescrição, o tribunal, se possível, julgará o mérito, examinando as demais questões, sem determinar o retorno do processo ao juízo de primeiro grau. 
§5º O capítulo da sentença que confirma, concede ou revoga a tutela provisória é impugnável na apelação (grifos acrescidos) .
A mens legis que se extrai do artigo supracitado é a de que um tribunal somente poderá julgar determinado processo quando a causa estiver madura para julgamento (se o processo estiver em condições de imediato julgamento) . Ainda assim, devem ser respeitados diversos princípios constitucionais, dentre os quais a possibilidade do contraditório e do duplo grau de jurisdição. As exceções a esta regra encontram-se positivadas nos incisos I, II, III e IV do § 3º supra. 
Nessa ordem de ideias, é de se ressaltar que, quando o processo não estiver maduro para julgamento em segunda instância, deverá ser anulada a sentença de primeiro grau, com a remessa dos autos ao juízo a quo para a colheita das provas indispensáveis. 
Entende-se que a exegese supracitada pode ser aplicada por analogia no TCU. Assim, no caso ora em apreço, opina-se pelo provimento parcial do presente pedido de reexame, tornando-se sem efeito o acórdão recorrido, em relação ao recorrente, e com a remessa dos autos ao relator a quo, para prévia instalação do contraditório e a colheita de provas no que tange à dependência econômica do recorrente em relação à instituidora.
CONCLUSÃO
Ex positis, conclui-se que, com base na diretriz jurisprudencial que tem orientado sucessivos pronunciamentos do Supremo Tribunal Federal, bem como o decidido nos Acórdão 2377/2015-TCU-Plenário, 2.376/2015-TCU-Plenário e 2.380/2015-TCU-Plenário, é de se propor a reforma do acórdão recorrido, ante o não reconhecimento da revogação do benefício previdenciário pela Lei 9.717/1998, o que somente ocorreu com a edição da Medida Provisória 664, de 30/12/2014, convertida na Lei 13.135/2015. 
Assim, no caso ora em apreço, opina-se pelo provimento parcial do presente pedido de reexame, tornando-se sem efeito o acórdão recorrido, em relação ao recorrente, e com a remessa dos autos ao relator a quo, para prévia instalação do contraditório e a colheita de provas no que tange à dependência econômica do recorrente em relação à instituidora.
PROPOSTA DE ENCAMINHAMENTO
Isto posto, submetem-se os autos à consideração superior, propondo-se, com fulcro no art. 48, da Lei 8.443/1992, que esta Corte de Contas: 
a) dê provimento parcial ao presente pedido de reexame, tornando-se sem efeito o acórdão recorrido, em relação ao recorrente, e com a remessa dos autos ao relator a quo, para a instauração do contraditório e a colheita de provas no que tange à dependência econômica do recorrente em relação à instituidora; 
b) dê ciência do acórdão que for prolatado ao recorrente e aos demais interessados, ressaltando-se que o relatório e o voto que o acompanharem podem ser consultados no endereço www.tcu.gov.br/acordaos, no dia seguinte ao de sua oficialização."
5.	O Ministério Público de Contas, representado nos autos pela Procuradora-Geral Cristina Machado da Costa e Silva, manifestou-se de acordo com o encaminhamento sugerido pela Serur (peça 56) :
	É o relatório.

Ana Cláudia da Costa Magalhães (367.175.843-00), representando Luiz Claudio da Costa Magalhães.

Procuradora-Geral Cristina |Machado da Costa e Silva.

pessoal. pensão civil. ato contemplando beneficiário instituído na condição de pessoa designada. ilegalidade e negativa de registro. pedido de reexame. novo entendimento jurisprudencial sobre pensão concedida a pessas designadas. necessidade de adoção de procedimentos de controle prévios ao julgamento da concessão. provimento parcial. reforma do acórdão vergastado. restituição dos autos ao relator a quo. ciência.

PENSÃO CIVIL (PCIV)

Secretaria de Recursos (Serur).

Em julgamento, pedido de reexame interposto por Luiz Claudio da Costa Magalhães contra o Acórdão 1303/2014-TCU-Primeira Câmara, por intermédio do qual este Tribunal considerou ilegal seu ato de pensão civil.
2.	De pronto, verifico que a análise promovida pela Serur tem por base amplo e convincente arrazoado que merece acolhimento, razão pela qual adoto aqui, como razões de decidir, os fundamentos ali sustentados, sem prejuízo das considerações que se seguem.
3.	O ato emitido em favor de Luiz Claudio da Costa Magalhães foi considerado ilegal com amparo no entendimento anteriormente firmado pelo Acórdão 2515/2011-TCU-Plenário, no sentido de que a categoria de pessoa designada havia sido derrogada do regime próprio de previdência dos servidores públicos por força do art. 5º da Lei 9.717/1998.
4.	Ocorre que a sobredita compreensão foi revista por ocasião do Acórdão 2376/2015-TCU-Plenário, momento em que foi assentado que:
" (...) consoante jurisprudência do Supremo Tribunal Federal e do Superior Tribunal de Justiça, o artigo 217 da Lei 8.112/1990, incluídas as alíneas 'a', 'b', 'c' e 'd' do seu inciso II, permaneceu vigente até a edição da Medida Provisória 664, de 30/12/2014, inexistindo, até então, derrogação do citado dispositivo legal em decorrência do disposto no art. 5º da Lei 9.717/1998";
5.	A propósito, convém frisar que, em cumprimento ao citado Acórdão 2515/2011-TCU-Plenário, o presente ato não foi submetido às rotinas prévias de controle instituídas no âmbito da Secretaria de Fiscalização de Pessoal para averiguação de possíveis desconformidades, procedimento que, até então, vinha resultando na identificação de inúmeros benefícios flagrantemente irregulares, que retratavam situações nitidamente não acobertadas pela lei.
6.	Assim, uma vez afastada a tese da derrogação, torna-se necessária a reanálise do feito pelo relator a quo, para que, a seu critério, sejam efetuadas as rotinas de análise anteriormente estabelecidas, com o intuito de que seja esclarecido se a concessão em exame preenche os pressupostos aplicáveis à espécie, a exemplo da condição de dependência econômica entre o beneficiário e o instituidor.
7.	Nesses termos, acompanho a unidade instrutora no sentido de dar provimento parcial ao presente recurso, tornando insubsistente a deliberação recorrida, e encaminhar os autos ao Relator a quo, Ministro Benjamin Zymler, para que, a seu critério, sejam adotadas as providências necessárias à nova apreciação de mérito da pensão civil ora reexaminada, à luz do entendimento firmado no Acórdão 2376/2015-TCU-Plenário.
	Em face do exposto, voto por que o Tribunal adote a deliberação que ora submeto à apreciação deste Colegiado.
TCU, Sala das Sessões Ministro Luciano Brandão Alves de Souza, em 4 de junho de 2019.
Ministro BRUNO DANTAS
Relator